【裁判字號】    99,上,125
【裁判日期】    991231
【裁判案由】    拆屋還地
【裁判全文】
臺灣高等法院臺中分院民事判決  99年度上字第125號
上  訴  人  張振河
送達代收人  江玉珍
訴訟代理人  江錫麟律師
            張麗琴律師
被 上 訴人  黃朝勇
            胡全發
            溫春妹
訴訟代理人  胡曉雲
上列當事人間請求拆屋還地事件，上訴人對於中華民國99年2月
25日臺灣苗栗地方法院98年度訴字第304號第一審判決提起上訴
，本院於99年12月28日言詞辯論終結，判決如下：
    主  文
原判決主文第一項關於超過如附圖編號Ｅ面積五、六六平方公尺
、Ｆ面積二三、二一平方公尺、Ｂ面積一五七、八八平方公尺之
鐵皮屋、Ｃ面積一九一、一九平方公尺、Ｄ面積二０、三七平方
公尺之菜園等地上物部分，及該部分假執行之宣告，暨訴訟費用
之裁判均廢棄。
上開廢棄部分，被上訴人在第一審之訴及其假執行之聲請均駁回
。
其餘上訴駁回。
第一、二審訴訟費用由上訴人負擔十分之七，餘由被上訴人負擔
。
    事實及理由
甲、程序事項
    被上訴人黃朝勇經合法通知，未於言詞辯論期日到場，核無
    民事訴訟法第386條各款所列情形，爰依上訴人聲請，由其
    一造辯論而為判決。
乙、實體事項
壹、被上訴人方面：
    被上訴人起訴主張：
    坐落苗栗縣竹南鎮○○○段一地號土地（下稱系爭土地）為
    兩造所共有。上訴人未經全體共有人同意，在系爭土地上興
    建如附圖所示編號Ｅ、Ｆ之鐵皮屋、Ｃ、Ｄ之菜園、Ａ、Ｂ
    之鐵皮屋使用。上訴人擅自搭建鐵皮屋及菜園，無權占用系
    爭土地，為此本於所有權之作用，請求上訴人拆除上開地上
    物，將土地返還被上訴人及其他共有人全體。
貳、上訴人方面：
一、上訴人於原審則以下列情詞置辯：
    系爭土地所有人原本是被上訴人黃朝勇之祖母一人單獨所有
    ，後來被上訴人黃朝勇之祖母將土地賣給被上訴人胡全發、
    溫春妹以及上訴人，並保持共有。上訴人於買受系爭土地之
    應有部分，經出賣人同意後，隨即在系爭土地上興建如附圖
    編號Ａ、Ｂ、Ｃ、Ｄ、Ｅ、Ｆ所示之地上物。況且上訴人係
    先買受系爭土地之應有部分，並且在上面興建好地上物後，
    被上訴人才成為共有人，因此無法獲得被上訴人之同意。再
    者，被上訴人亦有在系爭土地上興建房屋，如果上訴人的地
    上物要被拆除的話，那被上訴人也要自己先行拆除其自己的
    建物等語，
二、上訴人於本院補充陳述：
    按各共有人得隨時請求分割共有物，民法第823條第1項定有
    明文。本件上訴人為土地共有人，於行使分割請求權後即生
    終止共有關係效力，縱共有人無法就分割方法達成協議，共
    有人尚可向法院提起裁判分割共有物之訴以消滅共有人間之
    共有關係。本件上訴人為消滅系爭土地共有關係，已於99年
    3月18日向台灣苗栗地方法院提起分割共有物之訴，經受理
    在案。上開分割共有物之訴判決確定後，共有關係即消滅，
    各共有人就分得部分單獨所有，原審判決據以認定之共有關
    係及使用限制將無所附麗。
參、原審經審酌兩造所提出之攻擊防禦方法後，認上訴人占有系
    爭土地特定部分興建如附圖編號Ａ、Ｂ、Ｃ、Ｄ、Ｅ、Ｆ所
    示之地上物供己使用，既不能證明曾得被上訴人及其他全體
    共有人之同意，又無其他合法占用之權源，已屬侵害其他共
    有人之權利，被上訴人自得本於所有權請求上訴人拆除附圖
    編號Ａ、Ｂ、Ｃ、Ｄ、Ｅ、Ｆ所示之地上物，並將土地返還
    共有人全體，故判決准許被上訴人之請求，並為供擔保後得
    假執行之宣告。上訴人不服第一審判決提起上訴，於本院上
    訴聲明為：原判決廢棄。被上訴人第一審之訴駁回。
    。訴訟費用由被上訴人負擔。被上訴人於本院答辯聲明為：
    上訴駁回。第一、二審訴訟費用由上訴人負擔。
肆、兩造不爭執之事實：
    被上訴人主張系爭土地為兩造共有，現為上訴人所占用，並
    在系爭土地上興建如原審判決附圖編號１－Ａ００１面積26
    .38平方公尺鐵皮屋、編號１－Ａ００２面積213.59平方公
    尺之菜園、編號１－Ａ００５面積449.78平方公尺之鐵皮屋
    使用等事實，為兩造所不爭執，並有土地登記謄本、照片為
    證（原審卷第5至6、8至9頁），復經原審法院於會同苗栗縣
    竹南地政事務所人員於98年11月20日至現場勘測屬實，製有
    勘驗筆錄、現場照片及土地複丈成果圖在卷可憑（原審卷第
    42至44、47至51、53頁），堪信為真實，上訴人另向台灣苗
    栗地方法院提起分割共有物訴訟後，再經台灣苗栗地方法院
    會同苗栗縣竹南地政事務所人員於99年5月21日，並繪製更
    為精細之現況土地複丈成圖在卷可稽（台灣苗栗地方法99年
    度訴字第123號分割共有物卷第70頁、本院卷第2宗第58頁）
    ，並為兩造所不爭執。
伍、得心證之理由：
一、按所有人對於無權占有或侵奪其所有物者，得請求返還之。
    對於妨害其所有權者，得請求除去之。有妨害其所有權之虞
    者，得請求防止之，民法第767條定有明文。次按各共有人
    對於第三人，得就共有物之全部為本於所有權之請求，但回
    復共有物之請求，僅得為共有人全體之利益為之，民法第82
    1條亦有明文。而各共有人按其應有部分，對於共有物之全
    部雖有使用收益之權，惟共有人對共有物之特定部分使用收
    益，仍須徵得他共有人全體之同意，非謂共有人得對共有物
    之全部或任何一部有自由使用收益之權利。如共有人不顧他
    共有人之利益，而就共有物之全部或一部任意使用收益，即
    屬侵害他共有人之權利。又未經共有人協議分管之共有物，
    共有人對共有物之特定部分占有使用收益，須徵得他共有人
    全體之同意。如未經他共有人全體之同意，而就共有物之全
    部或一部任意占有使用收益，即屬侵害他共有人之權利，他
    共有人自得本於所有權，請求除去其妨害或請求向全體共有
    人返還其占用部分（最高法院62年台上字第1803號判例、83
    年度台上字第541號裁判意旨參照）。
二、上訴人雖辯稱其占用上開土地係經前手即出賣人同意，惟查
    ：上訴人上開辯稱縱使屬實，但由於同意上訴人使用系爭土
    地者乃出賣系爭土地應有部分與上訴人之出賣人，並非現在
    系爭土地之共有人，且被上訴人胡全發、溫春妹又係因買賣
    關係而登記為系爭土地之現共有人，因此足見原出賣人之同
    意並無法拘束系爭土地之現共有人。再者，上訴人亦自承其
    占用系爭土地於訴請分割共有物案件成立訴訟上和解之前，
    並未獲得其他現共有人之同意。然於本件原審判決後，上訴
    人就系爭土地所提起之台灣苗栗地方法99年度訴字第123 號
    分割共有物訴訟中，兩造已於99年10月19日達成訴訟上和解
    ，將附圖所示編號１－Ａ００１分歸上訴人所有，有和解筆
    錄一份在卷為憑（本院卷第22、23頁），並經本院依職權調
    閱上開分割共有物卷核閱無訛，縱於本院言詞辯論終結之日
    尚未辦妥分割登記（本院卷第2宗第59、60頁），然上訴人
    既已與被上訴人訴訟上和解方式，即生協議分割之效力，上
    訴人即取得使用附圖所示編號１－Ａ００１土地之合法權源
    ，被上訴人請求上訴人拆除編號Ａ之鐵皮屋，即無理由。至
    上訴人上開占用附圖編號１－Ａ００１以外土地之行為，因
    無占有之權源，即顯已侵害全體共有人之權益，被上訴人為
    求所有權之圓滿，訴請上訴人拆除附圖編號１－Ａ００１（
    即編號Ａ部分）以外之地上物（包括附圖編號Ｅ面積五、六
    六平方公尺、Ｆ面積二三、二一平方公尺、Ｂ面積一五七、
    八八平方公尺之鐵皮屋、Ｃ面積一九一、一九平方公尺、Ｄ
    面積二０、三七平方公尺之菜園），應屬有據。
三、至上訴人於原審所抗辯如渠之地上物要被拆除的話，那被上
    訴人也要自己先行拆除其自己的建物云云，則查：被上訴人
    是否在系爭土地興建建物，又該建物是否屬無權占有，均需
    待上訴人另行起訴或在本件中提起反訴請求法院判決後，方
    能知悉被上訴人是否負有拆除之義務，因此在上訴人未另行
    起訴或在本件中提起反訴請求法院判決前，本院自無從判斷
    被上訴人是否負有拆除建物之義務。況且縱認被上訴人負有
    拆除建物之義務，但是此項給付義務亦無法與上訴人於本件
    所負拆屋還地之給付義務構成同時履行抗辯之關係，因此上
    訴人上開抗辯亦不足採。
陸、綜上，上訴人占有系爭土地特定部分興建如附圖編號Ｅ面積
    五、六六平方公尺、Ｆ面積二三、二一平方公尺、Ｂ面積一
    五七、八八平方公尺之鐵皮屋、Ｃ面積一九一、一九平方公
    尺、Ｄ面積二０、三七平方公尺之菜園等地上物供己使用，
    既於本院言詞辯論終結前不能證明曾得被上訴人及其他全體
    共有人之同意，又無其他合法占用之權源，已屬侵害其他共
    有人之權利，被上訴人自得本於所有權請求上訴人拆除地上
    物，並將土地返還共有人全體。從而，被上訴人依據上開民
    法規定，請求上訴人將系爭土地上如附圖編號Ｅ面積五、六
    六平方公尺、Ｆ面積二三、二一平方公尺、Ｂ面積一五七、
    八八平方公尺之鐵皮屋、Ｃ面積一九一、一九平方公尺、Ｄ
    面積二０、三七平方公尺之菜園等地上物拆除，將土地返還
    與被上訴人及其他共有人全體，即屬正當，應予准許。被上
    訴人超過上開部分之請求，為無理由，應予駁回。原審就超
    過上開應准許部分，為上訴人敗訴之判決，並為假執行之宣
    告，自有未洽。上訴意旨就此部分指摘原判決不當，求予廢
    棄改判，為有理由。至於上開應准許部分，原審判命上訴人
    給付，並為假執行之宣告，核無違誤，上訴意旨，就此部分
    ，仍執陳詞，指摘原判決不當，求予廢棄，為無理由，應駁
    回其上訴。
柒、本件事證已明，兩造其餘主張及攻擊防禦方法經核與本件判
    決結果不生影響，不予一一論述，附此敘明。
據上論結，本件上訴為一部有理由，一部無理由，依民事訴訟法
第463條、第385條第1項前段、第450條、第449條第1項、第79條
、第85條第1項前段，判決如主文。
中    華    民    國    99    年    12    月    31    日
                民事第二庭    審判長法  官  邱森樟
                                    法  官  謝說容
                                    法  官  蔡秉宸
以上正本係照原本作成。
均不得上訴。
                                    書記官  紀美鈺
中    華    民    國   100    年    1     月    3     日
                                                      Ｓ

司法院資訊處製作；財團法人民間司法改革基金會備份。
